臺北高等行政法院判決　　　　　　　　　　　　　　九十二年度訴字第四○六七號
　　　　　　　　　　　　　　　.
　　原　　　告　長青製藥廠有限公司
　　代　表　人　甲○○
　　被　　　告　行政院衛生署
　　代　表　人　乙○○署長）.
　　訴訟代理人　丁○○
　　　　　　　　丙○○
當事人間因藥事法事件，原告不服行政院中華民國九十二年七月三日院臺訴字第○九
二○○八六五九二號訴願決定，提起行政訴訟。本院判決如左：
主  文
原告之訴駁回。
訴訟費用由原告負擔。
事  實
甲、事實概要：
    緣原告持有被告核發之衛署成製字第00八七四九號及第0一00九八號藥品許可證
    ，於九十一年十一月十七日申請展延藥品許可證有效期間。經被告以九十二年一
    月二十日署自藥字第○九二○○○○○○四號函復原告，准予展延上開藥品許可
    證有效期限一年至九十三年二月十三日。原告不服，以藥品優良製造規範，旨在
    管控中藥生產製造過程，確保中藥品質，其適用對象應以實際從事藥物製造生產
    或受委託製造之藥廠為限，其固同時兼具藥品許可證持有者與藥物製造商二種身
    分，惟被告於酌定許可證展延期間，不應以許可證持有者是否為擬實施藥品優良
    製造規範之藥廠而有異，況以往慣例，被告均核准展延期限五年，本案逕行縮短
    期限，違反平等原則，請撤銷原處分云云，提起訴願，亦遭決定駁回，遂向本院
    提起本件行政訴訟。
乙、兩造聲明：
　一、原告聲明：
　（一）訴願決定及原處分均撤銷。
  （二）被告機關就原告所申請衛署成製字第○○八七四九號及○一○○九八號藥品
        許可證有效期間之展延，均應准予展延五年。
  二、被告聲明：駁回原告之訴。
丙、兩造之爭點：
（一）原告主張其係藥品許可證持有者，被告不應按規範藥物製造商展延之規定辦理
      ，而應准許展延五年，是否有理？
（二）原告得否以被告所為違法之行政處分據以主張平等原則？
原告主張：
一、按，原告就前揭藥品許可證申請展延時，藥事法第三十九條規定並未限制藥品製
    造許可證之申請者必需為藥品製造業者（藥物工廠）。易言之，所稱「藥品許可
    證之持有者」與「藥品製造業（藥物工廠）」，二者乃屬不同之概念，而不論是
    藥品製造業者（藥物工廠）抑或非藥品製造業者（諸如藥品販賣業者），渠均得
    就藥品申請成為藥品製造許可證之持有者，此揆諸被告機關於八十四年二月十五
    日以衛署藥字第八四○一○二二三號函公告修正之「藥品委託製造實施要點」第
    三點規定「領有製造藥品許可證之藥商（以下簡稱委託者），於該藥品許可證有
    效期限內，得委託經中央衛生主管機關評定為具有製造同一劑型藥品能力之藥廠
    （以下簡稱受委託藥廠）製造。」及藥事法第十四條規定對藥商之定義為「本法
    所稱藥商，係指左列各款規定之業者，一、藥品或醫療器材販賣業者。二、藥品
    或醫療器材製造業者。」及前揭藥品委託製造實施要點第三點所稱藥商並未排除
    藥品販賣業者自明。
二、又，被告雖於八十九年五月二日以衛署中會字第八九○二三七八○號函公告「不
    擬實施藥品優良製造規範之各廠，其持有之藥品製造許可證展延時，：：：每次
    展延一年」。惟細繹該藥品優良製造規範之內容，可知該規範旨在透過管控藥物
    之生產製造過程，進而以確保藥物品質。是以，該規範之適用對象即應以實際從
    事藥物製造、生產之藥品製造業（藥物工廠）為限，要不及於藥品製造許可證之
    持有者至明。蓋，如前述，藥品製造許可證之持有者，非必為藥品製造業（藥物
    工廠），故就未設有藥物工廠之單純持有藥品製造許可證者，並無從且亦無必要
    要求其實施藥品優良製造規範，從而，被告機關以申請藥品許可證展延者是否為
    擬實施藥品優良製造規範之藥廠，作為核准展延許可證有效期間長短之依據，顯
    然係限縮得申請藥品製造許可證之對象，而有違藥事法第三十九條規定，並構成
    違法之行政處分。
三、再，藥事法第四十二條第一項固然規定「中央衛生主管機關對於製造、輸入之藥
    品，得依中華藥典及藥品優良製造規範，作為核發藥品許可證及展延許可證之基
    準。」，惟中央衛生主管機關（即被告機關）訂頒、公告之現行中華藥典與藥品
    優良製造規範，均係針對西藥（廠）而設，唯原告為傳統中藥廠，被告機關以原
    告未實施上開適用於西藥廠之藥品優良製造規範，作成縮短原告藥品許可證展延
    期間之處分，尤屬不當：
(一)按，被告與經濟部於八十八年五月一日公告之「藥品優良製造規範」內容，乃係
    沿襲七十一年五月二十六日發布（七十九年八月八日修正）之「優良藥品製造標
    準」而為制定。然，「優良藥品製造標準」訂定之初，原係針對西藥實施GMP而
(二)次按，中、西藥之特性與製造過程迴然不同。詳言之，西藥係由單純（可定性、
    定量）之化學分子＼物質化合而成，然中藥則係取自動、植礦物類之天然物，該
    天然物之成分非但多元，且其成分之含量輒因時因（產）地而異，縱不受時地因
    素之影響，其所含之有效成分亦未必相同（即中藥不似西藥之得以定性定量）。
    此外，中藥所含之指標成分並不等同於其所含之有效成分，而此非但使中藥之處
    方較諸西藥來得複雜外，且亦使中藥與西藥之製造過程與所需廠設更是截然不同
    。惟細繹被告機關所公告之「藥品優良製造規範」內容，其並無任何章節係針對
    中藥獨具之特性、製藥過程與廠設而予以規範，則被告機關以前揭規範應一體適
    用於中、西藥，要求傳統中藥廠應全面實行適用於西藥廠之「藥品優良製造規範
    」，未配合實施者，即不予核發藥品許可證及展延許可證，顯強傳統中藥廠所難
    並已嚴重侵害＼剝奪傳統中藥廠之營業＼工作權，灼然至明。
(三)再按，藥品優良製造規範第二條第（五）項規定「所有製程應符合既定之作業程
    序，並以明確而易評估之方式記載與保存足以追溯每批產品製造、加工、分製、
    包裝、儲存、運銷等過程之紀錄，以確保產品數量品質合於既定規格。」惟現行
    由被告機關所訂頒之「中華藥典」，乃係針對西藥而為規定，其中對於中藥之規
    定則只有寥寥之七味藥（即丁香、大黃、甘草、黃連、蜂蜜、龍膽及蘆薈）。換
    言之，對於種類不下千百種之中藥，並未見被告機關訂頒有任何藥典予以規範。
    此參諸行政院衛生署中醫藥委員會九十一年五月七日衛中會藥字第九一○○四五
    八二號函主旨所揭「查『中華藥典』係我國現行國家藥典，因收錄中藥品項尚有
    不足，本會現正規劃籌編相關中藥品項規格，納入中華藥典中：：：」中醫藥委
    員會九十年十二月五日之「加入WTO後中藥原料藥及製劑之因應措施及管理原則
    」會議紀錄討論事項之提案一說明二之困難點第二項所載「中藥典尚未完成，規
    格尚未能及時訂定。」及擬辦第二項復載「配合中藥典、泡製規範、原料規格等
    制定，宜將真正具有療效或毒劇性之中藥納入管理。」同可證明中央衛生主管機
    關即被告機關對於中藥之品質與規格，目前並無一套完整之基準可供中藥廠遵循
    。準此，被告機關又如何得以要求中藥廠所製造之藥品符合藥品優良製造規範第
    二條第（五）項規定之「規格」？益證，前揭藥品優良製造規範顯然不適用於傳
    統中藥廠，且被告在中藥藥典及適用於中藥之藥品優良製造規範訂頒前，強以適
    用西藥之藥品優良製造規範要求中藥廠一體適用，業已嚴重侵害、剝奪原告之營
    業／工作權。
四、被告機關所為展延藥品許可證處分，顯有違行政平等原則：
(一)按，行政權之行使，不論在實體上或程序上，就相同事件應為相同處理，非有合
    理之正當理由，不得為差別待遇，是為行政行為應遵守之平等原則。倘行政處分
    與憲法之基本權、平等原則、比例原則等法律原則牴觸，該處分即屬違法處分，
    應予撤銷。
(二)查，被告自八十九年五月二日公告「傳統未實施藥品優良製造規範之中藥製造廠
    實施藥品優良製造規範之步驟、期程及相關事項」後，對於未實施藥品優良製造
    規範之傳統中藥廠申請藥品許可證展延案，並未一視同仁均僅予展延一年，換言
    之，對於同未實施藥品優良製造規範之藥廠，被告仍有准予展延五年者，惟對於
    原告前揭藥品許可證卻僅准予展延一年，被告所為該展延一年之處分，顯然已違
    反行政平等原則，就此，原告前於訴願書狀中業提出相關證物說明綦詳。詎，訴
    願決定機關（即行政院）不查，而竟執被告之片面說詞遽認其對於核准藥品許可
    證展延申請案件之處理並無違行政平等原則，認原處分應予以維持並駁回原告之
    訴願。此尤令原告難以甘服。
被告主張：
一、按「藥物製造、輸入許可證有效期間為五年，期滿仍須繼續製造、輸入者，應事
    先申請中央衛生主管機關核准展延之。但每次展延，不得超過五年。逾期未申請
    或不准展延者，撤銷其許可證。」「中央衛生主管機關對於製造、輸入之藥品，
    得依中華藥典及藥品優良製造規範，作為核發藥品許可證及展延許可證之基準。
    」藥事法第四十七條第一項及第四十二條第一項分別訂有明文。再者，「藥物工
    廠之設備及衛生條件，應符合設廠標準。」藥事法第五十七條第二項亦著有明文
    ；違者，依同法第九十二條第三項之規定，經主管機關限期改善而逾期不改善者
    ，除依法處罰外，衛生主管機關得停止其營業，其藥物許可證並不准展延。
二、查本署為推動藥品製造廠實施GMP，以維護全民健康、確保民眾用藥安全及提昇藥
    業製造水準，且為兼顧已設廠之傳統中藥業者權益，除以漸進方式陸續公告有關
    GMP規定讓業者有法可循外，並在實施初期採取獎勵措施。包括本署於七十一年五
    月二十六日會銜經濟部公告「優良藥品製造標準」（71.05.26經濟部經七一工字
    ０五八一號及衛署藥字第三八００八六號函），七十一年十月二十一日公告「推
    動國內藥廠實施優良藥品製造標準輔導獎勵措施方案」（71.10.21衛署藥字第三
    九九八二六號），八十年六月二十七日公告自八十年七月一日起中藥傳統劑型藥
    品製造廠實施「優良藥品製造標準」注意事項（80. 06.27衛署藥字第九五四八
    六三號）等。為有效推動藥廠全面實施GMP，本署更會銜經濟部共同發布「藥物
    製造工廠設廠標準」明定藥物製造工廠應實施優良製造規範，八十八年五月一日
    再會銜經濟部共同發布「藥品優良製造規範」（衛署藥字第八八０二四一七一號
    、經八八工字第八八四六０八七號公告），嗣八十九年五月二日並以衛署中會字
    第八九０二三七八０號公告傳統未實施藥品優良製造規範之中藥製造廠實施藥品
    優良製造規範之步驟、期程及相關事項（九十一年二月二十八日以前提出軟、硬
    體改善計畫書，九十三年二月二十九日前完成全廠之軟體作業，九十四年二月二
    十八日前完成硬體設備），以輔導並瞭解各廠實際作業進度，期達成逐年分段實
    施全面GMP之目標，合先敘明。
三、次查本件原告長青製藥廠有限公司係未實施藥品優良製造規範之傳統中藥製造廠
    ，其藥品製造工廠之設備及衛生條件未符合藥品優良製造規範，能否確保其藥物
    安全與醫療效能，顯有疑慮。本署因考量原告製造優良藥品之能力未達現行法定
    標準，故依藥事法第四十七條第一項及第四十二條第一項之規定，並據藥物製造
    工廠設廠標準、藥品優良製造規範與本署八十九年五月二日衛署中會字第八九０
    二三七八０號公告等相關法令，就尚未完成實施藥品優良製造規範之各廠，於藥
    品許可證展延時，每次僅核准其展延一年。
四、雖原告主張其同時兼具藥品許可證持有者與藥物製造商二種身分，就許可證持有
    者之身分，可受藥品優良製造規範之拘束，而指摘本署有違法不當云云。惟查：
（一）藥事法第四十二條第一項明定：「中央衛生主管機關對於製造、輸入之藥品，
      得依中華藥及藥品優良製造規範，作為核發藥品許可證及展延許可證之基準。
      」故本署依該條規定，以藥品優良製造規範為展延原告藥品許可證有效期間之
      基準，乃於法有據。且前開藥事法規定，並未排除藥品許可證持有者得予除外
      。
（二）查原告持有之"純青"喜樂源丸、"長青"清熱解毒丸二件藥品許可證，乃藥品"
      製造"許可證，有該許可證影本附卷可參。依藥事法第三十九條第一項規定，
      製造、輸入藥品，應申請中央衛生主管機關查驗登記，經核准發給藥品許可證
      後，始得製造或輸入。申言之，持有藥品製造許可證者，即可依許可證所載事
      項製造藥品，從而，本署審核許可證有效期間之展延，考量許可證持有者之製
      造能力，自屬合法允洽。否則，持有藥品許可證者，一旦實際製造藥品時，有
      品質或安全疑慮，反有害藥品製造許可證之公信力及藥事法之立法目的。本案
      原告縱自許為藥品製造許可證持有者，仍不應規避藥事法第四十二條第一項及
      藥品優良製造規範等相關法令公告規定。
（三）原告另主張依「藥品委託製造實施要點」及本署相關公告，未實施GMP之原持
      有藥品許可證者，得依據「藥品委託製造實施要點」委託符合GMP之他廠製造
      ，進而推論其縱不實施GMP，亦得委託他廠製造，故可不受藥品優良製造規範
      之拘束云云。但查藥事法第五十八條規定「藥物工廠，非經中央衛生主管機關
      核准，不得委託他廠製造或接受委託製造藥物」，本案原告並未依法申請本署
      核准其委託他廠製造系爭二件許可證之藥品。為考量藥品品質與安全，在原告
      未依法申請並經本署核准其得委託他廠製造系爭二件許可證之藥品前，本署僅
      得同意其展延許可證有效期間一年。果若原告能在公告規定之期限前逐年分段
      完成藥品GMP，或申請委託其他GMP藥廠製造並經本署核准者，則其在本次核准
      展延之期間屆滿前，再依法申請展延者，本署當依其最新實際狀況，依相關法
      令規定核准其繼續展延。
五、至原告又稱其被核准展延之期限僅一年，與一般廠商核准展延五年不同，而指摘
    本署行政裁量不當，有違信賴保護與平等原則云云，然查：
（一）原告申請展延系爭藥品許可證之時間（九十一年十一月十七日），係在藥品優
      良製造規範（八十八年五月發布）及本署八十九年五月二日衛署中會字第八九
      ０二三七八０號公告之後，本案無違信賴保護原則之問題。
（二）本署針對已實施GMP之中藥廠依法所申請展延之案件，均准其展延有效期間五年
      。至於其他未實施GMP之傳統中藥廠，與本案情形相同者，本署亦均採同樣模
      式處置，而僅准展延一年。本署基於維護藥品品質與安全之正當理由，就相同
      情形者，為相同處置，無違平等原則。
（三）再衡諸藥事法第四十七條第一項之規定，每次展延，不得超過五年。本署核准
      原告之許可證展延一年，並未逾越藥事法規定最多五年之權限。且展延期間多
      久，本屬行政裁量權，此為原告所不爭。而本署核准本案藥品許可證展延一年
      ，係基於前述各相關法令與公告之規定，乃依法行政，並有維護國民健康之正
      當理由，應無不當。
六、至於原告述及中華藥典與藥品優良製造規範，均屬針對西藥（廠）而設乙節，惟
    查：
（一）中華藥典第五版雖收載計有七十三種生藥品項，內容涵括丁香、大黃、豆蔻、
      桂皮、黃連、甘草、遠志等等，惟與一般常用中藥約三百五十種尚有段距離，
      目前本署中醫藥委員會計畫擬於本（九十二）年十一月間公告含二百零三種品
      項之中華藥典第五版補篇中藥集草案。其間尚未納入國家規範內之品項，製藥
      廠仍需本乎確保民眾用藥安全為宗旨，依廠內既定規格將原料、產品容器、封
      蓋、標示材料與包裝材料加於選別後、才進行製造過程作成藥品。
（二）藥品係用於救人，其安全及有效性本應被藥廠所確保，應是勿庸置疑，即使於
      早期本署也一樣奉為圭臬。如本署於六十二年五月二十九日會銜經濟部公告「
      藥物製造工廠設廠標準」62．5．29經濟部經（六二）農字第一五一八六號及
      衛署藥字第二一三八九號）第十八條已明文，中藥檢驗項目為藥廠設廠之規範
      。
（三）而後本署奉遵人民用藥安全為要，於七十一年五月二十六日會銜經濟部公告實
      施「優良藥品製造標準」注意事項（71．5．26經濟部經（七一）工字０五八
      二號及衛署藥字第三八００八七號），明文：上述人用藥品實施標準，暫以西
      藥劑型（包括中藥之西藥劑型）為限．．．，已將中藥濃縮製劑及中藥顆粒、
      錠、膠囊、軟膏等納入在案。同時將原「優良藥品製造標準」（71．5．26 經
      濟部經（七一）工字第０五八一號及衛署藥字第三八００八六號）第五十八條
      ：本標準於中藥暫後實施，加於排除。
（四）另本署八十九年五月二日公告傳統未實施藥品優良製造規範之中藥製造廠實施
      藥品優良製造規範之步驟，期程及相關事項是在執行八十八年五月一日公告之
      「藥品優良製造規範」，而非七十一年五月二十六日公告之「優良藥品製造標
      準」，再予以重申。
（五）中藥材雖係天然農作物，其所製成之中藥製劑不須經純化，即可進行定性及指
      標成分之定量，如本署於七十五年公告中藥藥品查驗登記應檢附薄層層析檢驗
      資料；於八十九年及九十一年分別公告十種基準方之濃縮製劑，其查驗登記新
      申請案及藥品許可證有效期間展延案，應依「中藥濃縮製劑制定指標成分定量
      法及規格注意事項」之規定，檢附相關資料辦理。另本署藥物食品檢驗局亦出
      版中藥檢驗方法專輯（含薄層層析鑑別法）及中藥濃縮製劑指標成分定量方法
      ，顯示中藥進行定性及定量方法已為可行之方法。
七、本署為確保民眾用藥安全及提昇藥業製造水準，推動傳統中藥廠實施GMP，應受
    支持與肯定。況衡諸西藥、中藥濃縮製劑（科學中藥）、中藥之西藥劑型及動物
    用藥皆已於七十六年間完成GMP，西藥更進一步再推動cGMP，準此，連動物用藥都
    實施GMP之情形下，我國傳統中藥廠自無理由置全民用藥安全及藥品品質於不顧
    ，不實施GMP。本署歷年來為推動傳統中藥廠實施GMP，除健全相關法制加強宣導
    GMP之推動以提升品質外，更執行下列相關行政措施：（一）結合產、官、學、
    研各界熟習GMP人員組成「傳統中藥廠GMP推動輔導小組」。由經濟部工業局輔導
    有關硬體設備，藥物食品檢驗局負責輔導檢驗技術，並借重台灣區製藥工業同業
    公會已實行GMP之業者經驗。（二）召集本署中醫藥委員會委員中具有GMP實務經
    驗學者加上財團法人製藥技術發展中心之有關法規、製劑技術專業人員及傳統中
    藥廠所組成之台灣區中藥工業同業公會代表，多次開會研議，以反應傳統業者之
    實際需求。（三）各縣市衛生局人員積極參與，期以專業分工之方式，群策群力
    ，共同研議推動。（四）逐年編列預算委託學術研究機構及公會或民間團體辦理
    GMP講習、輔導及編寫GMP解說，俾利GMP之順利推展，盡全力以宣導、觀摩、及
    培訓人才等方式逐步推動。尤其，中國大陸藥廠將於九十三年六月三十日全面實
    施GMP，為因應我國加入WTO後之國際情勢，必需強化競爭力，更應積極推動藥廠
    全面實施藥品GMP。
理  由
一、按「中央衛生主管機關對於製造、輸入之藥品，得依中華藥典及藥品優良製造規
    範，作為核發藥品許可證及展延許可證之基準。」「藥物製造、輸入許可證有效
    期間為五年，期滿仍須繼續製造、輸入者，應事先申請中央衛生主管機關核准展
    延之。但每次展延，不得超過五年。逾期未申請或不准展延者，撤銷其許可證。
    」藥事法第四十二條第一項、第四十七條第一項分別定有明文。又按「藥物製造
    ，非領有工廠登記證者，不得為之。藥物工廠之設備及衛生條件，應符合設廠標
    準。前項設廠標準，由中央衛生主管機關會同中央工業主管機關定之。」藥事法
    第五十七條亦著有明文；違者，依同法第九十二條第三項之規定，經主管機關限
    期改善而逾期不改善者，除依法處罰外，衛生主管機關得停止其營業，其藥物許
    可證並不准展延。
二、本件原告持有被告核發之衛署成製字第00八七四九號及第0一00九八號藥品許可
    證，於九十一年十一月十七日申請展延藥品製造許可證有效期間。經被告以九十
    二年一月二十日署自藥字第○九二○○○○○○四號函復原告，准予展延上開藥
    品許可證有效期限一年至九十三年二月十三日。原告不服，以藥品優良製造規範
    ，旨在管控中藥生產製造過程，確保中藥品質，其適用對象應以實際從事藥物製
    造生產或受委託製造之藥廠為限，其固同時兼具藥品許可證持有者與藥物製造商
    二種身分，惟被告於酌定許可證展延期間，不應以許可證持有者是否為擬實施藥
    品優良製造規範之藥廠而有異，況以往慣例，被告均核准展延期限五年，本案逕
    行縮短期限，違反平等原則，請撤銷原處分云云，主張如事實欄所載。本件所需
    審究者為原告主張其係藥品許可證持有者，被告不應按規範藥物製造商展延之規
    定辦理，而應准許展延五年，是否有理及原告得否以被告所為違法之行政處分據
    以主張平等原則？
三、原告主張被告於八十九年五月二日以衛署中會字第八九○二三七八○號函之公告
    ，以申請藥品許可證展延者是否為擬實施藥品優良製造規範之藥廠，作為核准展
    延許可證有效期間長短之依據，顯然係限縮得申請藥品製造許可證之對象，而有
    違藥事法第三十九條規定，並構成違法之行政處分一節。經查，被告會同經濟部
    依前揭法條授權訂定之藥物製造工廠設廠標準於八十七年四月二十二日增訂第二
    之一條並明定：「藥物製造工廠應實施優良製造規範，其規定由中央衛生主管機
    關會同中央工業主管機關公告之。」嗣被告會同經濟部於八十八年五月一日以行
    政院衛生署衛署藥字第八八０二四一七一號公告、經濟部經 (八八)工字第八八
    四六０八九九號公告會銜訂定藥品優良製造規範，再於八十九年五月二日以衛署
    中會字第八九０二三七八０號公告，公告傳統未實施優良製造規範之中藥製造廠
    實施藥品優良製造規範之步驟、期程及相關事項，並明定未完成實施藥品優良製
    造規範之各廠，其持有之藥品製造許可證展延時，每次僅展延一年之規定，均係
    被告本於中央衛生主管機關職權，為推動藥品製造商實施優良製造規範，以維護
    用藥人健康、確保民眾用藥安全及提昇藥業製造水準，並兼顧已設廠之傳統中藥
    業者權益，而依前揭法條授權頒訂之規範及公告，並未牴觸母法規定或逾越法律
    授權之目的及範圍，亦未增加法律所無之限制，自得予以適用。
四、就原告起主張其係以持有許可證之藥商提出申請，且前揭藥品優良製造規範應僅
    適用於西藥，被告以前開藥品非實施藥品優良製造規範之中藥廠所製造，而僅准
    予展延許可一年，顯限縮藥事法所定得申請藥品許可證之對象，並侵害憲法保障
    人民應享之工作權一節。經查，原告係未符合藥品優良製造規範之中藥製造廠，
    並經申請核准領有藥商許可執照，原告於九十一年十一月十七日申請展延藥品「
    製造」許可證有效期間，有前開藥品許可證及原告提出之藥品製造許可證有效展
    延申請書附卷可稽，並為原告所不爭，自堪信為真實。被告審認原告申請展延許
    可之前開藥品為原告所「製造」，因原告為未實施藥品優良製造規範之傳統中藥
    廠，乃於九十二年一月二十日以署自藥字第０九二００００００四號函，核定前
    開中藥品「製造」許可證之有效期間准予展延一年，於法並無不合；原告雖以其
    係「持有許可證之藥商」提出申請，惟查，該藥品既係原告所製造，所申請展延
    者又係「製造許可證」，則無論原告以「製造」商或「持有許可證之藥商」身分
    申請，被告按「製造許可證」展延之規定處理，亦無不合，原告冀求以「持有許
    可證之藥商」身分取得展延五年之「製造許可證」結果，其主張要無可採。
五、就原告另主張被告於八十九年五月二日公告「傳統未實施藥品優良製造規範之中
    藥製造廠實施藥品優良製造規範之步驟、期程及相關事項」後，對於同未實施藥
    品優良製造規範之藥廠，仍有准予展延五年期間者，有違行政平等原則；且被告
    亦未落實執行中藥藥品優良製造規範後續性查廠之把關責任，即使將全部中藥廠
    實施優良製造規範，亦不足以維護民眾之生命安全一節，被告已自認製造廠在八
    十九年五月二日公告後提出申請展延，而被告誤予准許展延五年者，計有原告等
    藥廠四家十七張藥品許可證，被告將另作適法處分，係屬被告所為前開核准延展
    五年有效期間之違法行政處分，應由被告依藥事法或行政程序法之相關規定撤銷
    或變更前開處分，原告就他人部分僅得提出檢舉，促使被告發動職權撤銷前開處
    分，而違法行政處分，既非合法，要不得作為原告請求平等原則之基礎，原告自
    不得據以請求被告亦應就其申請之前開藥品許可准予作違法之展延五年許可。至
    被告就實施藥品優良製造規範之中藥廠，有無進行後續查廠評鑑或公佈評鑑結果
    ，亦屬被告或其所屬公務員有無善盡其依法應執行之職務，核與藥品優良製造規
    範之制定及實施無涉，原告執此主張被告不應以其非實施優良製造規範之傳統中
    藥廠，而僅准展延一年，亦非有據。至於原告另所稱案外人明通化學製藥廠等超
    過藥事法施行細則第三十二條三個月規定提出申請，被告予以核准部分，非屬本
    件審理範圍，應由被告另行處理，併此敘明。
六、從而，本件原處分於法並無違誤，訴願決定予以維持，亦無不合，原告起訴意旨
    為無理由，應予駁回。
七、兩造其餘之主張陳述，核與上開結論不生影響，爰不予一一論述，附此敘明。
據上論結，本件原告之訴為無理由，爰依行政訴訟法第九十八條第三項前段，判決如
主文。
中　　　華　　　民　　　國　　九十三　　年　　　七　　　月　　　七　　　日
                  臺 北 高 等 行 政 法 院   第 五 庭
                                             審判長法官   張瓊文
                                                   法官   劉介中
                                                   法官   黃清光
右為正本係照原本作成。
如不服本判決，應於送達後二十日內，向本院提出上訴狀並表明上訴理由，如於本判
決宣示後送達前提起上訴者，應於判決送達後二十日內補提上訴理由書（須按他造人
數附繕本）。
中　　　華　　　民　　　國　　九十三　　年　　　七　　　月　　　七　　　日
            　　　　　　　　　　　　　　  　      書記官  楊子鋒
